【裁判字號】    97,交聲,63
【裁判日期】    970429
【裁判案由】    聲明異議
【裁判全文】
臺灣臺南地方法院交通事件裁定           97年度交聲字第63號
移送機關    交通部公路總局嘉義區監理所新營監理站
異議人即
受處分人    甲○○
上列受處分人因違反道路交通管理處罰條例案件，對於交通部公
路總局嘉義區監理所新營監理站民國97年1月16日所為之裁決處
分（處分案號：新監裁違字第裁73-M00000000號），聲明異議，
本院裁定如下：
    主  文
原處分關於罰鍰新臺幣肆萬元部分撤銷，其餘異議駁回。
上開撤銷部分甲○○不罰。
    理  由
一、原處分意旨略以：異議人即受處分人甲○○（下稱異議人）
    經警製單舉發於民國96年1月17日下午8時40分許，駕駛車牌
    號碼9796-JB自用一般小貨車，在台南縣後壁鄉頂安村台一
    線285.9公里處，因酒後駕車經警當場測得其呼氣中酒精濃
    度高達每公升0.76毫克（MG/L），超過標準值為每公升0.25
    毫克（MG/L）。原處分機關即交通部公路總局嘉義區監理所
    新營監理站（下稱移送機關）復以違規事實屬實，依照道路
    交通管理處罰條例第35條第1項第1款之規定，裁處異議人罰
    鍰新臺幣（下同）49,500元之處分。
二、本件異議意旨略以：異議人固坦承於上開時、地飲用酒類後
    駕車，然而，本件異議人所涉之酒後駕車公共危險案件，經
    移送臺灣臺南地方法院檢察署後，已向臺南家扶中心支付40
    ,000 元而受緩起訴處分確定，竟又遭移送機關裁決罰鍰49,
    500元，對一行為重複為罰鍰之處罰，有違一事不二罰原則
    ，為此聲明異議，請求撤銷罰鍰之處分等語。
三、經查：
（一）按汽車駕駛人，駕駛汽車經測試檢定有酒精濃度超過規定
      標準之情形者，處一萬五千元以上六萬元以下罰鍰，並當
      場移置保管該汽車及吊扣其駕駛執照一年；因而肇事致人
      受傷者，並吊扣其駕駛執照二年；致人重傷或死亡者，吊
      銷其駕駛執照，並不得再考領，道路交通管理處罰條例第
      35條第1項第1款定有明文；次按汽車駕駛人飲用酒類後其
      吐氣所含酒精濃度超過每公升零點二五毫克（MG/L）者，
      不得駕車，道路交通安全規則第114條第2款定有明文。
（二）本件異議人對於上揭酒後駕車之事實，為異議人所承認，
      並有其簽收之舉發違反道路交通管理事件通知單及臺灣高
      等法院被告前案紀錄表各1紙在卷可憑，故異議人飲用酒
      類後，於上開時、地駕駛自小貨車，經員警測試檢定有酒
      精濃度超過規定標準即吐氣所含酒精濃度每公升0.76毫克
      之事實，即堪認定。
（三）又按95年2月5日生效之行政罰法第26條第1項規定：一行
      為同時觸犯刑事法律及違反行政法上義務規定者，依刑事
      法律處罰之。但其行為應處以其他種類行政罰或得沒入之
      物而未經法院宣告沒收者，亦得裁處之。究其立法目的，
      一行為同時觸犯刑事法律及違反行政法上義務規定時，由
      於刑罰與行政罰同屬對不法行為之制裁，而刑罰之懲罰作
      用較強，故依刑事法律處罰，即足資警惕時，實無一事二
      罰再處行政罰之必要，且刑事法律處罰，由法院依法定程
      序為之，較符合正當法律秩序，應予優先適用，但罰鍰以
      外之沒入或其他種類行政罰，因兼具維護公共秩序之作用
      ，為達行政目的，行政機關仍得併予裁處。而緩起訴處分
      是否屬於行政罰法第26條第1項所規定之依刑事法律處罰
      ，還是屬於同法條第2項規定之「不起訴處分」內涵之一
      ？查：
   1、我國關於不起訴處分與緩起訴處分之規定，多見於刑事訴
      訟法，於該法法例之用語，均個別明列之，如刑事訴訟法
      第255條第1項、第259條、第260條均屬之；易言之，在我
      國刑事訴訟法之體例上，並無將「不起訴處分」一詞包含
      「緩起訴處分」之情形。再依我國刑事訴訟法第253條之1
      規定，有關緩起訴處分，需具備(1)犯罪嫌疑充足，(2)斟酌
      刑法第五十七條所列事項，(3)為公共利益之維護，(4)以緩
      起訴為適當者（即適當性）等要件；尚與不起訴處分之要
      件有間；因之，倘認行政罰法第26條第2項規定之「不起
      訴處分」包含「緩起訴處分」之情形，是否已逾文義解釋
      之範圍，實有疑問。況關於緩起訴處分之要件、裁量之基
      準，與不起訴處分相較，均多有不同，至多應僅得視緩起
      訴處分為暫緩起訴之處分，而非不起訴處分。另行政罰法
      第26條第2項規定既未明文包含「緩起訴處分」之類型，
      而對於人民不利益之規定本不得任意加以擴張其適用，自
      不宜逕認行政罰法第26條第2項之規定於經緩起訴處分之
      情形亦有適用，始為允當，並符其立法理由。
   2、至於移送機關雖執法務部行政罰法諮詢小組第1次會議紀
      錄已明確結論略以：「緩起訴可說是一種便宜不起訴處分
      ，乃附帶條件的不起訴處分，亦即是不起訴的一種」在案
      為其裁決罰鍰之依據，然基於前述理由，緩起訴處分與行
      政罰法第26條第2項列舉之不起訴處分等情形迥然有別，
      無從遽為比擬而為相同之處置。另按緩起訴處分於緩起訴
      處分之期間（即猶豫期間）僅發生形式之確定力，若符合
      刑事訴訟法第253條之3第1項之要件，檢察官仍得依職權
      或依告訴人之聲請撤銷原處分，繼續偵查或起訴，且依同
      法條第2項規定檢察官撤銷緩起訴之處分時，被告已履行
      之部分，不得請求返還或賠償。而本件緩起訴處分期滿日
      係97年3月15日，有台灣高等法院被告前案紀錄表1份附卷
      可稽，而上揭移送機關裁決日係97年1月16日，尚在緩起
      訴猶豫期間內，如認行政罰法第26條第2項列舉之不起訴
      處分包括「緩起訴處分」在內，則緩起訴猶豫期間內異議
      人已遵照檢察官命令繳交捐款之緩起訴處分金後，又受行
      政裁處罰鍰，苟事後遭撤銷該緩起訴處分，復經檢察官提
      起公訴，再受法院審判施以刑罰制裁，但異議人已繳交之
      捐款緩起訴處分金依刑事訴訟法第253條之3第2項之規定
      已不得請求返還，恐生「一事三罰」之危險，上開法務部
      行政罰法諮詢小組之見解自難引為論據。
   3、又對於酒後駕車，同一行為經交通裁決機關裁處罰鍰及吊
      扣駕照，復經檢察官為緩起訴並命向公益團體捐款者，該
      捐款部分係為履行檢察官為緩起訴處分命令，與受刑事處
      罰無異，自不應再受行政裁罰，法院應撤銷交通裁決機關
      有關罰鍰部分之處分，並為該部分不罰之諭知，亦業據臺
      灣高等法院臺南分院於95年10月刑事庭庭務會議決議在案
      （參照臺灣高等法院臺南分院95年11月8日南分院洋文字
      第0950000678號函附該決議）。
   4、從而，緩起訴處分並非行政罰法第26條第2項所稱之「不
      起訴處分」內涵之一。
（四）本件異議人飲用酒類，已達不能安全駕駛動力交通工具之
      程度，竟仍駕駛上開自用小貨車上路之事實，業經臺灣臺
      南地方法院檢察署檢察官以96年度營偵字第255號緩起訴
      處分在案，異議人並依命令向財團法人台南縣家庭扶助中
      心支付40,000元，有臺灣臺南地方法院檢察署執行命令、
      臺灣臺南地方法院檢察署執行緩起訴處分書、財團法人台
      灣兒童暨家庭扶助基金會台南縣分事務所收據各1紙在卷
      可按。從而，異議人酒後駕車之行為同時觸犯刑法及違反
      行政法上義務，並經檢察官緩起訴處分確定，揆諸前揭說
      明，裁處罰鍰部分自無從再適用行政罰之必要。惟異議人
      所支付之緩起訴處分金僅40,000元，未達道路交通管理處
      罰條例第92條第3項所訂最低罰鍰基準規定（依違反道路
      交通管理事件統一裁罰基準表之規定：小型車駕駛人違反
      處罰條例第35條第1項第1款之規定，其吐氣所含酒精濃度
      超過每公升零點五五毫克以上者，應裁處之最低罰鍰為49
      ,500 元），則依道路交通管理處罰條例第35條第8項之規
      定，異議人尚須補繳不足最低罰鍰之部分即9,500元，始
      為適法，移送機關逕以異議人酒精濃度超過規定標準駕車
      ，對其裁處罰鍰超過9,500元，尚有未洽。
（五）綜上，移送機關上開罰鍰之行政裁罰，即有未洽，應由本
      院撤銷原處分其中罰鍰40,000元部分，另諭知如主文第2
      項所示之處分，以資適法。至於原處分罰鍰9,500元部分
      仍應由異議人繳交，異議人就此部分所為之異議，並無理
      由，應予駁回。
四、據上論結，應依道路交通管理處罰條例第87條第2項、道路
    交通案件處理辦法第20條前段，裁定如主文。
中    華    民    國    97    年    4     月    29    日
                      交通法庭  法  官  陳淑勤
以上正本證明與原本無異。
如不服本裁定應於送達後5日內向本院提出抗告狀。
                                書記官  陳金堂
中    華    民    國    97    年    4     月    29    日


司法院資訊處製作；財團法人民間司法改革基金會備份。
